臺灣高等法院臺中分院刑事裁定　
111年度毒抗字第986號

抗  告  人  
即  被  告  黃阡民
上列抗告人即被告因違反毒品危害防制條例案件，經檢察官聲請
強制戒治，不服臺灣南投地方法院111年度毒聲字第291號、中華
民國111年9月14日刑事裁定（聲請案號：臺灣南投地方檢察署11
1年度聲戒字第47號、111年度毒偵緝字第104號），提起抗告，
本院裁定如下：
    主  文
抗告駁回。
    理  由
一、抗告人即被告甲○○（下稱被告）抗告意旨略以：緣因知悉法
    務部於民國110年3月26日修正公告「有無繼續施用毒品傾向
    評估標準紀錄表」，其中「前科紀錄與行為表現」第1項「
    毒品犯罪相關司法紀錄」計分方式由原本每筆（次）10分，
    總分不設上限，修正為每筆（次數）5分，總分上限為10分
    （不可超過10分）；第3項「其他罪相關紀錄」評分方式由
    每筆（次）2分，總分不設上限，修正為總分上限為10分（
    不得超過10分），此有法務部110年3月26日法矯字第110060
    01760號承檢送修正文之紀錄表及說明手冊可參照。故被告
    依上述相關修正條文之公告，被告受觀察勒戒之評分計算分
    數，總分亦未達應受強制戒治處分之標準，原裁定令被告受
    強制戒治之處分已與修法後之法規有所抵觸。又被告於受觀
    察勒戒前，已聽家人的勸說及鼓勵慢慢脫離使用毒品之惡習
    ，並且工作穩定，並非整天無所事事、遊手好閒之輩，況被
    告在受觀察勒戒時，也都遵守所方之規定並無任何違規紀錄
    ，受勒戒期間家人也有寫信給予關心與鼓勵，年邁的母親更
    舟車勞頓的到雲林二監看被告，但因確診隔離無法接見，不
    論是家人的關心或施用毒品種類、次數及前科，均屬於再吸
    食犯低者，因此原裁定亦不符刑法之「罪刑相當原則」及「
    比例原則」。是請求撤銷原裁定，以維被告權益云云。
二、按犯毒品危害防制條例第10條之施用毒品罪者，檢察官應聲
    請法院裁定，令被告入勒戒處所觀察、勒戒，其期間不得逾
    2月。觀察、勒戒後，檢察官或少年法院（地方法院少年法
    庭）依據勒戒處所之陳報，認受觀察、勒戒人無繼續施用毒
    品傾向者，應即釋放，並為不起訴之處分或不付審理之裁定
    ；認受觀察、勒戒人有繼續施用毒品傾向者，檢察官應聲請
    法院裁定或由少年法院（地方法院少年法庭）裁定令入戒治
    處所強制戒治，其期間為6個月以上，至無繼續強制戒治之
    必要為止，但最長不得逾1年。依前項規定為觀察、勒戒或
    強制戒治執行完畢釋放後，3年後再犯第10條之罪者，適用
    前2項之規定，毒品危害防制條例第20條第1項、第2項、第3
    項定有明文。次按勒戒處所應注意觀察受觀察、勒戒人在所
    情形，經醫師研判其有或無繼續施用毒品傾向後，至遲應於
    觀察、勒戒期滿之15日前，陳報該管檢察官，觀察勒戒處分
    執行條例第8條第1項亦定有明文。是依上述法條規定，研判
    受觀察、勒戒人有無繼續施用毒品傾向者，係由勒戒處所內
    之專業醫師為之。又有無繼續施用毒品傾向之評估標準，並
    非完全以受勒戒人勒戒後之結果為準，勒戒前之各種情況，
    仍應作為評估之依據，依勒戒處所評分說明手冊規定，係以
    前科紀錄與行為表現、臨床評估、社會穩定度，三項合併計
    算分數，每一大項皆有靜態因子與動態因子，故有無「繼續
    施用毒品傾向」，係依具體個案之臨床實務及相關事證等情
    綜合判定，有其相當之專業依據及標準，且涉及專門醫學，
    又衡酌強制戒治之目的，係為協助施用毒品者戒斷毒品之心
    癮及身癮所為之一種保安處分類型，而該評估標準係將與判
    斷有無繼續施用傾向之相關因素加以列舉及量化，適用於每
    一位受觀察、勒戒處分之人，具一致性、普遍性、客觀性，
    以利執法「者判定受勒戒人有無繼續施用毒品傾向，倘其評
    估由形式上觀察，無擅斷或濫權等明顯不當情事，法院應予
    尊重。
三、經查：
　㈠被告基於施用第一級毒品海洛因之犯意及第二級毒品甲基安
    非他命之不確定故意，於110年3月6日下午2、3時許，在南
    投縣埔立鎮籃城里附近友人住處，將第一級毒品海洛因加水
    稀釋置入摻有甲基安非他命之針筒內注射靜脈之方式，同時
    施用第一級毒品海洛因及第二級毒品甲基安非他命1次。前
    經原審法院以110年度毒聲字第327號裁定令入勒戒處所觀察
    、勒戒後，經法務部矯正署雲林看守所（下稱雲林看守所）
    附設勒戒所於111年9月1日依修正後之評估標準所為評估結
    果，認其仍有繼續施用毒品之傾向，其經該所專業醫師就被
    告之前科紀錄與行為表現、臨床評估及社會穩定度進行評分
    之結果為：1.前科紀錄與行為表現合計為32分【靜態因子部
    分：毒品犯罪相關司法紀錄「有，5筆」（每筆5分，上限10
    分，計10分）、首次毒品犯罪年齡為「21-30歲」（計5分）
    、其他犯罪相關紀錄「有，6筆」（每筆2分，上限10分，計
    10分）、入所時尿液毒品檢驗為「一種毒品反應」（計5分
    ），合計為30分；動態因子部分：所內行為表現為「持續於
    所內抽菸」（計2分）】。2.臨床評估合計為36分【靜態因
    子部分：有多重毒品濫用「種類有海洛因、安非他命」（計
    10分）、有合法物質濫用「有，種類：菸」（每種2分，上
    限6分，計2分）、使用方式「有注射使用」（計10分）、使
    用年數「超過1年」（計10分），合計為32分；動態因子部
    分：精神疾病共病（含反社會人格）經評定為「無」（計0
    分）、臨床綜合評估（含病識感、動機、態度、就醫意願）
    評定為「中度」（計4分），合計為4分】。3.社會穩定度合
    計為5分；【靜態因子部分，工作為「全職：土木」（計0分
    ）、家人藥物濫用為「無」（計0分），合計為0分；動態因
    子部分：入所後家人是否訪視為「無（計5分）、出所後是
    否與家人同住為「是」（計0分），合計為5分】。上開評分
    之總分合計為73分（靜態因子共計62分，動態因子共計11分
    ），經評定為「有繼續施用毒品傾向」，此有上開裁定及法
    務部矯正署雲林看守所111年9月5日雲所衛字第11140004020
    號函暨所檢附之有無繼續施用毒品傾向證明書、評估標準紀
    錄表在卷可參（見111年度毒偵緝字第104號卷第41至43頁）
    。是上開評估，乃雲林看守所附設勒戒處所相關專業知識經
    驗人士在被告觀察、勒戒期間，依其本職學識評估被告之前
    科紀錄與行為表現、臨床評估、社會穩定度後所為之綜合判
    斷，具有科學驗證所得之結論，自得憑以判斷被告有無繼續
    施用毒品傾向之證明，且由形式上觀察，並無擅斷或濫權等
    明顯不當之情事，法院宜予尊重其行政職權之行使及專業之
    判斷。被告上開評估紀錄表均已詳細標列各項評分項目及評
    分標準，與前揭勒戒處所評分說明手冊規定並無不合，且勒
    戒處所之組織、人員之資格及執行觀察、勒戒相關程序，暨
    判斷施用毒品者，有無繼續施用毒品傾向，均有相關法令規
    範，非可恣意而為。從而，原裁定依據上開雲林看守所附設
    勒戒處所有無繼續施用毒品傾向證明書及評估標準紀錄表所
    載之綜合判斷結果，認被告有令入戒治處所施以強制戒治之
    必要，於法有據，原裁定並無違誤或不當之處。
　㈡又關於毒品犯罪相關司法紀錄及其他犯罪相關紀錄，依修正
    後之評估標準，均設有上限10分，為毒品犯罪評估統一裁量
    之標準，而本件評估標準紀錄表係依110年3月26日新修正之
    評估標準所做成，其中前案紀錄所占比重已有設限，就前科
    紀錄與行為表現計32分，臨床評估為36分，社會穩定度之分
    數占5分，合計73分，依修正後之評估標準，應評定為有繼
    續施用毒品之傾向，已如前述。由此可知，矯正機關就毒品
    犯罪所為評估標準，均有統一且客觀之裁量標準，不因評估
    者主觀意見而有不同結果，且本件評估結果係依修正後之評
    估標準所為評定，非僅以被告之前案紀錄作為評定有繼續施
    用毒品傾向之依據。是以，抗告意旨主張本件評估標準未依
    110年3月26日修正後之「有無繼續施用毒品傾向評估標準紀
    錄表」評估，指摘原裁定令其入戒治處所施以強制戒治，與
    法有違云云，容有誤會，其抗告自難認有理由。
　㈢次按犯毒品危害防制條例第10條之施用第一級、第二級毒品
    之罪者，檢察官應聲請法院裁定令被告入勒戒處所觀察、勒
    戒；觀察、勒戒後，檢察官依據勒戒處所之陳報，認受觀察
    、勒戒人有繼續施用毒品傾向者，檢察官應聲請法院裁定令
    入戒治處所強制戒治，為毒品危害防制條例第20條第1項、
    第2項所明定，屬強制規定，是凡犯毒品危害防制條例第10
    條之罪者，經檢察官聲請，法院僅得依法裁定受處分人令入
    勒戒處所觀察、勒戒，並無自由裁量之餘地，亦無自由斟酌
    以其他方式替代或得以其他原因、受處分人之個人因素而免
    予執行之權。是抗告意旨以其個人工作穩定，家人對其多有
    關心、鼓勵，其再犯吸食率低，主張原裁定令其入戒治處所
    施以強制戒治，不符「罪刑相當原則」及「比例原則」，而
    提起本件抗告，亦難認有理由。
　㈣綜上，原審法院因認檢察官之聲請為有理由，而依毒品危害
    防制條例第20條第2項後段規定，裁定被告令入戒治處所施
    以強制戒治，其期間為6個月以上，至無繼續強制戒治之必
    要為止，但最長不得逾1年，經核其認事用法，並無違誤。
    被告猶執前詞提起抗告，指摘原裁定不當，核無理由，應予
    駁回。
據上論斷，應依刑事訴訟法第412條，裁定如主文。　　
中　　華　　民　　國　　111 　年　　10　　月　　24　　日
            刑事第十二庭   審判長法　官　張  國  忠
                                 法　官  李  雅  俐
                                 法　官  陳      葳
上列正本證明與原本無異。
不得再抗告。
　　　　　　　　　　　　　     　書記官  蔡  皓  凡 

中　　華　　民　　國　　111 　年　　10　　月　　24　　日